高雄高等行政法院簡易判決　　　　　　　　　　　　　九十三年度簡字第三三八號
　　原　　　告　甲○○
　　被　　　告　高雄市政府
　　代　表　人　乙○○　市長
右當事人間因消防法事件，原告不服內政部中華民國九十三年八月二十日台內訴字第
○九三○○○二九一七號訴願決定，提起行政訴訟。本院判決如左：
    主  文
原告之訴駁回。
訴訟費用由原告負擔。
    事實及理由
一、緣原告為坐落高雄市○鎮區○○路四七六號液化石油氣分銷商「建裕行」之負責
    人，被告所屬消防局南區救災救護大隊瑞隆分隊於民國（下同）九十二年十二月
    四日派員前往該場所查驗，發現該場所儲放之液化石油氣共計三八六公斤（二十
    公斤裝十七桶、十六公斤裝一桶、十公斤裝一桶、四公斤裝五桶），已逾公共危
    險物品及可燃性高壓氣體設置標準暨安全管理辦法第七十三條第一項規定之一二
    八公斤，超量儲存二五八公斤，乃當場開立舉發違反消防法案件通知單（編號：
    第○○六四六二號）予以舉發，經被告認原告已違反公共危險物品及可燃性高壓
    氣體設置標準暨安全管理辦法第七十三條第一項規定，乃依消防法第四十二條規
    定，以九十二年十二月三十日高市府消預字第○九二○○七一五七三號處分書，
    裁處原告新台幣（下同）二萬元罰鍰。原告不服，提起訴願遭決定駁回，遂提起
    本件行政訴訟。
二、原告起訴意旨略以：（一）原告乃合法申請營利事業登記設立「建裕行」，經營
    液化石油氣零售買賣，供應民生之必須，每日供應消費者液化石油氣數量不一，
    亦依照消防法令相關規定送驗鋼瓶及儲存，惟消費用戶使用期間非原告所能全面
    掌控，致時有灌裝場送氣至瓦斯店，未及時送出予消費者，微量超出一二八公斤
    之情況，勢所難免，絕非原告之故意超量儲存。故消防安檢時僅發現超儲二五八
    公斤，實乃疏忽所致，原告不可能為求微薄利潤甘冒受罰之理。（二）裁罰性行
    政處分，其構成要件與法律效果，應由法律定之；而消防法第十五條、第四十二
    條雖有關於公共危險物品及可燃性高壓氣體設置設備、儲存、處理、搬運等安全
    管理事項，及違反之處罰裁定，究係行政院內政部消防署自行頒訂消防法空白授
    權之補充規範，性質上屬於行政命令之單行法規，被告逕依該辦法第七十三條第
    一項規定，認定原告違反其規範，再依消防法第十五條及四十二條裁處罰鍰，容
    有未洽。（三）又按司法院釋字第三九四號解釋有謂涉及人民權利之限制，其處
    罰之構成要件與法律效果，應由法律定之；法律若授權行政機關訂定法規命令予
    以規範，亦須為明確之規定，始符憲法第二十三條法律保留之意旨，另按中央法
    規標準法第五條第二款規定：「關於人民之權利、義務，應由法律訂定之」，查
    消防相關罰則如消防法、災害防治法、民防法，就其裁罰處分之構成要件、事項
    及處分標準，皆為法律明文規定，僅消防法第十五條第二項以粗糙空白授權任由
    消防主管機關訂定之，再依第四十二條為模糊之裁罰，容有未洽。（四）再按內
    政部消防署自行訂定之「各級消防主管機關辦理消防安全檢查違法案件處理注意
    事項表」「公共危險物品及可燃性高壓氣體各類事業場所違規程度裁處分類表」
    ，依行政程序法第一百五十八條至第一百六十二條等相關規定，係消防主管機關
    規範下級機關內部秩序及運作，所為非直接對外發生法規範效力之一般抽象之規
    定，其可自行訂定、廢止；惟對外並無直接規範之效力。故被告依據行政命令「
    公共危險物品及可燃性高壓氣體設置標準暨安全管理辦法」、行政規則「各級消
    防主管機關辦理消防檢查處理注意事項表」、「公共危險物品及可燃性高壓氣體
    各類事業場所違規程度裁處分類表」等，認定原告違法，顯然違反法律保留及授
    權明確性之原則，故被告之裁罰處分係屬違法，應予撤銷。（五）參閱司法院釋
    字第四一二號解釋，吳庚大法官不同意見書第三段，其旨意乃法律若授權行政機
    關訂定法規命令予以規範，須為具體明確之規定，若僅概括三、五條法律授權行
    政機關以訂定之次級規範方式加以替代．．．行政機關發布之法規命令已非執行
    法律之補充規定，乃係構成「以命令代替法律之僭越」、「行政立法使權力分立
    之憲法原理遭受結構性之破壞」。消防法第十五條第二項但書將相關核心事項，
    空白授權內政部消防署自行訂定單行行政命令及法源未臻明確之行政規則，被告
    等據以認定違法，逕依消防法第四十二條裁處罰鍰，事件認定及法源依據，尚有
    爭議，應予撤銷。（六）又中央法規標準法第二十條第一項第四款：「同一事項
    規定於二以上之法規，無分別存在之必要」，消防法、公共危險物品及可燃性高
    壓氣體設置標準暨安全管理辦法、各級消防主管機關辦理消防安全檢查違法案件
    處理注意事項表、公共危險物品及可燃性高壓氣體各類事業場所違規程度裁罰分
    類表，相關消防法令等是否疊床架屋，莫衷一是，其中有無分別存在之必要，已
    然洞察。消防主管機關、單位應依法行政，裁罰應有法律明文之規定，相關規定
    亦應體認實際並考量其侵害性大小，適時修正兼顧私經濟正當營運之需求為是等
    語，聲明求為判決訴願決定及原處分均撤銷。被告則以：（一）被告所屬消防局
    稽查人員於前揭時地至原告經營之「建裕行」實施檢查，發現該場所液化石油氣
    儲氣量三八六公斤，顯逾液化石油氣販賣場所儲放之液化石油氣總儲氣量不得超
    過一二八公斤之上限範圍，乃依法舉發，此有原告簽名之舉發單及照片附原處分
    卷可稽，原告違規之事實洵堪認定。（二）查「公共危險物品及可燃性高壓氣體
    設置標準暨安全管理辦法」第七十三條對於液化石油氣製造場所及處理場所應設
    置儲存場所儲放液化石油氣容器，均設有管制量之規定。其次前述辦法係由內政
    部依消防法第十五條授權訂定之法規命令，其訂定之內容係就有關項目之細節性
    、技術性事項訂定之，並無逾越母法之授權範圍，自與法律保留原則無違。另「
    各級消防主管機關辦理消防安全檢查違法案件處理注意事項」及「違反消防法第
    十五條公共危險物品及可燃性高壓氣體設置標準暨安全管理規定之裁處基準表」
    ，則為內政部依其權責為協助下級機關業務處理及行使裁量權而訂頒之行政規則
    ，其為依行政程序法第一百五十九條之規定所訂定，亦無違反法律保留原則可言
    ，則原告辯稱無法掌控儲存量及被告援引之法規違反法律保留原則云云，顯不足
    採。至關於罰鍰額度部分，按消防法第四十二條規定之罰鍰額度為二萬元以上十
    萬元以下，其即在授權主管機關權衡違規情節給予妥適之處分，故原處分對罰鍰
    額度之科處即有裁量權，其裁量之結果如無違反比例原則，即非法所不許。查本
    案被告查獲液化石油氣儲氣量超存二五八公斤，瓦斯為可燃性高壓氣體，具公共
    危險發生之潛在性，且該鋼瓶查獲時已灌氣完畢，惟原告為第一次違規，故被告
    衡量前述情節酌處罰鍰二萬元，堪稱允當等語，資為抗辯，聲明求為判決駁回原
    告之訴。
三、按「本法所稱管理權人係指依法令或契約對各該場所有實際支配管理權者；其屬
    法人者，為其負責人。」、「公共危險物品及可燃性高壓氣體應依其容器、裝載
    及搬運方法進行安全搬運；達管制量時，應在製造、儲存或處理場所以安全方法
    進行儲存或處理。前項公共危險物品及可燃性高壓氣體之範圍及分類，製造、儲
    存或處理場所之位置、構造及設備之設置標準，儲存、處理及搬運之安全管理辦
    法，由中央主管機關會同中央目的事業主管機關定之。但公共危險物品及可燃性
    高壓氣體之製造、儲存、處理或搬運，中央目的事業主管機關另訂有安全管理規
    定者，依其規定辦理。」、「第十五條所定公共危險物品及可燃性高壓氣體之製
    造、儲存或處理場所，其位置、構造及設備未符合設置標準，或儲存、處理及搬
    運未符合安全管理規定者，處其管理權人或行為人新台幣二萬元以上十萬元以下
    罰鍰；經處罰鍰後仍不改善者，得連續處罰，並得予以三十日以下停業或停止其
    使用之處分。」分別為消防法第二條、第十五條及第四十二條所明定。次按「液
    化石油氣製造場所及處理場所應設置儲存場所儲放液化石油氣容器。」、「液化
    石油氣處理場所儲放之液化石油氣，總儲氣量不得超過一二八公斤。」公共危險
    物品及可燃性高壓氣體設置標準暨安全管理辦法第七十一條第一項及第七十三條
    第一項訂有明文。查上開「公共危險物品及可燃性高壓氣體設置標準暨安全管理
    辦法」係內政部會同經濟部依據消防法第十五條第二項規定之授權所訂立之法規
    命令，核其授權規定明確，上述規定內容並與消防法授權意旨相符，與法律保留
    原則及授權明確性均屬無違，爰予援用。
四、經查：
（一）本件原告為「建裕行」之負責人即經營者，而該公司是從事液化煤氣及其爐具
      之買賣一節，已經原告於起訴狀中陳述明確，復有該公司之營利事業登記證影
      本一件附卷可稽，故原告為消防法所稱之管理權人，而「建裕行」所在營業場
      所則為公共危險物品處理場所甚明；又被告所屬消防局檢查人員是於九十二年
      十二月四日十九時三十五分許，在坐落高雄市○鎮區○○路四七六號「建裕行
      」發現該公司營業場所儲放之液化石油氣，超量儲存二五八公斤，違反公共危
      險物品及可燃性高壓氣體設置標準暨安全管理辦法第七十三條第一項一二八公
      斤之上限規定，乃當場開立舉發違反消防法案件通知單（編號：第○○六四六
      二號）予以舉發，經被告認原告違反公共危險物品及可燃性高壓氣體設置標準
      暨安全管理辦法第七十三條第一項規定，乃依消防法第四十二條規定，以九十
      二年十二月三十日高市府消預字第○九二○○七一五七三號處分書，裁處原告
      二萬元罰鍰等情，業據兩造分別陳述在卷，並有上開第○○六四六二號舉發違
      反消防法案件通知單、現場照片及處分書附原處分卷可稽。是本件以原告為管
      理權人之「建裕行」，其營業場所係屬公共危險物品處理場所，然其卻超量儲
      放之液化石油氣二五八公斤，則其有違反「公共危險物品及可燃性高壓氣體設
      置標準暨安全管理辦法」第七十三條第一項規定之行為甚明。
（二）按「人民違反法律上之義務而應受行政罰之行為，法律無特別規定時，雖不以
      出於故意為必要，仍須以過失為其責任條件。但應受行政罰之行為，僅須違反
      禁止規定或作為義務，而不以發生損害或危險為其要件者，推定為有過失，於
      行為人不能舉證證明自己無過失時，即應受處罰。」業經司法院釋字第二七五
      號解釋在案。本件原告經營之「建裕行」是以從事販賣桶裝瓦斯為業，則原告
      對於該公司營業場所儲放之液化石油氣，其總儲氣量不能超過公共危險物品及
      可燃性高壓氣體設置標準暨安全管理辦法第七十三條第一項所規定之一二八公
      斤一節，本即有注意之義務，此亦為原告所能注意，而原告是因每日供應消費
      者液化石油氣數量不一，惟消費用戶使用期間原告不能全面掌控，致查獲當時
      灌裝場送氣至瓦斯店，未及時送出予消費者，致有本件總儲氣量超過前揭規定
      之情形，亦據原告於起訴狀中陳述甚明，足見原告對超量儲存儲放液化石油氣
      之情，縱無故意，亦有應注意、並能注意而疏未注意之過失；是原告有違反依
      據消防法第十五條第二項規定授權訂立之「公共危險物品及可燃性高壓氣體設
      置標準暨安全管理辦法」第七十三條第一項規定，即堪認定。原告以其僅是因
      消費用戶使用期間原告不能全面掌控，致查獲當時灌裝場送氣至瓦斯店，未及
      時送出予消費者，爭執其不應受罰云云，實不足取。
五、又按「對於人民違反行政法上義務之行為科處裁罰性之行政處分，涉及人民權利
    之限制，其處罰之構成要件及法律效果，應由法律定之。若法律就其構成要件，
    授權以命令為補充規定者，授權之內容及範圍應具體明確，然後據以發布命令，
    始符憲法第二十三條以法律限制人民權利之意旨，．．．。」司法院釋字第三一
    三號解釋足資參照。「‧‧‧‧‧‧準此，凡與限制人民自由權利有關之事項，
    應以法律或法律授權命令加以規範，方與法律保留原則相符。故法律授權訂定命
    令者，如涉及限制人民之自由權利時，其授權之目的、範圍及內容須符合具體明
    確之要件；若法律僅為概括授權時，固應就該項法律整體所表現之關聯意義為判
    斷，而非拘泥於特定法條之文字；惟依此種概括授權所訂定之命令祇能就執行母
    法有關之細節性及技術性事項加以規定，尚不得超越法律授權之外，逕行訂定制
    裁性之條款‧‧‧‧‧‧」（司法院釋字第三九四號解釋理由書參照）。可知，
    對於人民違反行政法上義務之行為科處裁罰性之行政處分，其處罰之構成要件亦
    可由法律授權以命令為之，只需其授權內容及範圍具體明確，亦與法律保留原則
    無違；又所謂授權內容及範圍是否具體明確，則應就該項法律整體所表現之關聯
    意義為判斷，而非拘泥於特定法條之文字。查上開消防法第十五條第二項明文規
    定：「可燃性高壓氣體之範圍及分類，製造、儲存或處理場所之位置、構造及設
    備之設置標準，儲存、處理及搬運之安全管理辦法，由中央主管機關會同中央目
    的事業主管機關定之。」故其授權中央主管機關會同中央目的事業主管機關訂定
    管理辦法之範圍及內容，不論自其法條文字或法律整體所表現之關聯意義觀之，
    均已甚具體明確，並內政部會同經濟部依據此條授權訂立之「公共危險物品及可
    燃性高壓氣體設置標準暨安全管理辦法」，亦是於上述法律授權範圍內就授權項
    目為細節性及技術性事項之規定，不僅未逾越消防法授權之範圍，亦與消防法是
    為維護公共安全及確保人民生命財產之立法目的相符。又「公共危險物品及可燃
    性高壓氣體設置標準暨安全管理辦法」，並無關於違反該辦法之違規行為應如何
    處罰之規定，亦即關於違反「公共危險物品及可燃性高壓氣體設置標準暨安全管
    理辦法」之行為，其罰則是訂立於母法消防法第四十二條。本件被告即是以原告
    有未符合公共危險物品及可燃性高壓氣體設置標準暨安全管理辦法第七十三條第
    一項規定之行為，認定原告有消防法第十五條第二項規定之違章行為，而依同法
    第四十二條之規定對原告裁處罰鍰二萬元之處分，依上開所述，其所適用之法令
    並無欠缺授權明確性及因而違反法律保留情事，故原告援引中央法規標準法及司
    法院釋字第三九四號解釋，爭執本件原處分有違法律保留及授權明確性原則云云
    ，並無可採。另原處分援引之「各級消防主管機關辦理消防檢查處理注意事項」
    表八「違反消防法第十五條有關公共危險物品及可燃性高壓氣體設置標準暨安全
    管理規定之裁處基準表」則屬上級行政機關所定供下級行政機關（原處分機關）
    作為裁量參考準則之行政規則，並非原處分機關作為裁罰處分之依據，即其並無
    處罰構成要件及法律效果之規定，故原告據以爭執其有違法律保留及授權明確性
    原則云云，更屬誤會，而不足取。
六、綜上所述，原告之主張均無可採；故被告以原告有未依「公共危險物品及可燃性
    高壓氣體設置標準暨安全管理辦法」第七十三條第一項關於液化石油氣處理場所
    之經營人於營業場所儲放之液化石油氣，其總儲氣量不能超過一二八公斤之規定
    ，而超量儲存二五八公斤情事，認原告違反消防法第十五條第二項規定，但為第
    一次違規，情節輕微，乃依同法第四十二條規定裁處原告二萬元罰鍰，即無違誤
    ，訴願決定予以維持，亦無不合。原告提起本件訴訟，求為撤銷訴願決定及原處
    分，為無理由，應予駁回。又本件屬簡易事件，故不經言詞辯論為之。
七、據上論結，本件原告之訴為無理由，依行政訴訟法第二百三十三條第一項、第一
    百九十五條第一項後段、第九十八條第三項前段，判決如主文。
中　　　華　　　民　　　國    九十三　　年　    十二　　月　　二十九　　日
                              高雄高等行政法院第一庭
                                          法      官　  簡慧娟
右為正本係照原本作成。
如不服本判決，應於送達後二十日內，向本院提出上訴狀並表明上訴理由，如於本判
決宣示後送達前提起上訴者，應於判決送達後二十日內補提上訴理由書（須按他造當
事人人數附繕本）。
提起上訴應預繳送達用雙掛號郵票七份（每份三十四元）。
中　　　華　　　民　　　國    九十三　　年　    十二　　月　　二十九　　日
                                          法院書記官    楊曜嘉
附註：
行政訴訟法第二百三十五條（第一項、第二項）：
對於適用簡易程序之裁判提起上訴或抗告，須經最高行政法院之許可。
前項許可，以訴訟事件所涉及之法律見解具有原則性者為限。
